【裁判字號】    89,上更(二),119
【裁判日期】    890809
【裁判案由】    殺人未遂
【裁判全文】
臺灣高等法院臺南分院刑事判決          八十九年度上更(二)字第一一九號    Ｇ
      上  訴  人
      即  被  告  丁  ○  ○
      共      同
      指定辯護人  本院公設辯護人   丙  ○  ○
右上訴人等因殺人未遂案件，不服台灣台南地方法院八十三年度訴字第一七六三號中
華民國八十四年四月十四日第一審判決（起訴案號：台灣台南地方法院檢察署八十三
年度偵字第五二三○號），提起上訴，判決後，經最高法院第二次發回更審，本院判
決如左：
      主      文
原判決撤銷。
丁○○、乙○○共同連續殺人，未遂，各處有期徒刑陸年，均褫奪公權伍年。
扣案中共製七‧六二ｍｍ口徑制式半自動手槍（俗稱黑星手槍）壹枝、子彈貳顆、彈
匣壹個、彈殼壹顆、彈頭壹顆、皮包壹只均沒收。
      事      實
一、庚○○（已由最高法院判決共同連續殺人未遂罪刑確定）於民國（下同）八十二
    年六月廿一日廿二時，攜帶中共製七‧六二ｍｍ口徑制式半自動手槍（俗稱黑星
    手槍）一把（握柄號碼為Ｐ三七四號含彈匣）、子彈四顆，於同日廿三時許，與
    丁○○（綽號大寮仔）、乙○○、綽號「大砲仔」及另二位不詳姓名之成年男子
    ，分乘不詳車號白色ＢＭＷ自用小客車及黑色奧迪自用小客車先後前往台南市○○○路○段三四五號麗晶酒店Ａ２室喝酒唱歌，直至翌日凌晨四時許，該店打烊
    ，由乙○○簽帳後，該六人陸續出來，在該酒店門口欲開車離去時，發現停在酒
    店門口之白色ＢＭＷ車，被同在該店飲酒之甲○○所有ＴＳ─二七八二號紅色賓
    士自用小客車併排停車擋住，無法開出，庚○○乃請酒店服務員廣播該車駕駛人
    出來開車，當時適甲○○與友人己○○（綽號珍珠）、戊○○三人結帳出來，庚○○等人心生不悅，責問甲○○為何如此停車，甲○○回以停這樣不行嗎，雙方
    一言不合，進而互毆，當時正欲駕廂型車返家之己○○、戊○○見狀，乃下車加
    入毆打（傷害部分均未據告訴），雙方共九人打成一團，並互相追逐；因己○○
    係跆拳道四段國手，而甲○○亦有跆拳道二段身手，庚○○、丁○○、乙○○等
    人漸感不敵，除其中不詳姓名者二人分別與甲○○、戊○○互毆外，其餘四人（
    包括乙○○、丁○○、庚○○）共同與己○○對打；該四人自知不敵，竟萌殺意
    ，乃共同基於殺害對方之概括犯意聯絡，由乙○○、丁○○及不詳姓名者共三人
    分別自二邊架住己○○並勒住其脖子（乙○○架其右側），喊叫庚○○「拿槍出
    來把他們打死」等語，庚○○遂轉身進入白色ＢＭＷ車內手提袋中取出上開手槍
    ，先近距離朝己○○腰部射擊一槍，子彈由左腰進入脊椎第三節，穿過第四節，
    停在右腹部皮下，腹部出血，傷及大網膜，己○○頓時傷重不支倒地，甲○○、
    戊○○見狀逃往對面漢臣汽車商店前時，庚○○猶基於殺害對方之概括犯意追至
    中央分隔島上，再朝奔逃中之甲○○、戊○○開一槍（射中何者均可），因均未
    射中，致未得逞；己○○躺在地上央求手持行動電話之丁○○將其送醫，湯某竟
    踩其胸部，並稱「我要讓你死，還送你去醫院」等語後，與其餘五人分乘該二輛
    車逃逸無蹤。警方據報趕至現場，將己○○送醫急救，取出體內彈頭一顆，經過
    三次開刀後，始幸免於死。警方於現場查扣得彈殼一顆、裝手槍之皮包一只、書
    有「仁」字領帶一條。另庚○○經警方策動於八十二年六月廿八日十時三十分，
    持上開手槍一把、彈匣一個、子彈二顆向警方投案。
二、案經台灣高等法院台南分院檢察署檢察官自動檢舉發交台灣台南地方法院檢察署
    檢察官偵查起訴。
      理      由
一、訊據上訴人即被告乙○○、丁○○均矢口否認有何殺人未遂犯行，被告乙○○辯
    稱：案發當天係渠與丁○○、庚○○及綽號「大砲仔」之不詳姓名成年男子共四
    人前往麗晶酒店喝酒，並非六個人，而渠係開銀灰色「富豪」廠牌自用小客車去
    的，並非如被害人所稱之黑色奧迪自用小客車，且該車係停在麗晶酒店對面的車
    道上，當天渠約喝酒至翌日凌晨三時，由其簽過帳後，渠即與綽號「大砲仔」先
    行離去，案發時渠並不在現場云云；被告丁○○則辯稱：案發當時渠已喝醉，故
    躺在庚○○所駕之車上休息，渠醒來時即看見有三個人在打庚○○，渠過去想幫
    庚○○，但反被拖到對面的車道去，現場僅有庚○○與渠二人與對方互毆，渠並
    不知庚○○去車內取槍射擊，亦未向被害人己○○稱要讓其死等語云云。
二、惟查右揭事實，業據被害人己○○、甲○○、戊○○分別在警、偵訊、原審及本
    院調查時迭次指證綦詳，核與證人即麗晶酒店股東陳立昌及在該酒店旁擺設檳榔
    攤之姚秋敏分別在警、偵訊時指證情節相符，而共犯庚○○於其所涉殺人未遂案
    件偵審中（八十二年度偵字第七一一二號、八十二年度訴字第一九四四號）、及
    本院前審調查時亦均坦承有於前述時地，持上開槍彈射擊被害人己○○致受前開
    傷勢之事實，而共犯庚○○因與本件被告乙○○、丁○○、綽號「大砲仔」及其
    他不詳姓名之成年男子共四人共同連續殺害本件被害人未遂，亦經本院於八十三
    年三月九日，以八十二年上訴字第二七○七號判處罪刑，嗣於同年八月十七日，
    經最高法院以八十三年台上字第四四九四號判決駁回其殺人未遂部份之上訴而告
    確定在案，有各該案卷及判決書附卷可稽，此外，本件尚有扣案之手槍一枝、彈
    匣一個、彈頭二顆、裝槍彈用之皮包一只、子彈二顆、彈殼一顆、領帶一條及刑
    案現場平面圖、現場照片等足憑；上開手槍、子彈及彈殼經送請內政部警政署刑
    事警察局鑑定結果，該手槍一枝，係中共製七‧六二ｍｍ口徑制式半自動手槍（
    俗稱黑星手槍），機械性能良好，可發射制式子彈，具殺傷力；子彈二顆為七‧
    六二ｍｍ制式子彈，構造完整，具殺傷力；彈殼一顆係七‧六二ｍｍ制式子彈之
    已擊發彈殼，經比對結果為送鑑手槍所擊發之彈殼，有該局八十二年七月十六日
    刑鑑字第五三七三一號鑑驗通知附於上開庚○○殺人未遂案卷可參（見該案偵查
    卷第四十一頁），而被害人己○○被庚○○槍擊後，經警送醫急救，因子彈自左
    腰進入第三節，穿過第四節，停在右腹皮下，腹部出血，傷及大網膜，有生命危
    險，經過三次開刀始倖免一死，造成第三、四腰椎槍傷性骨折合併第三腰椎神經
    管受傷、下半身癱瘓、腹部受傷等傷勢，有奇美醫院診斷證明書足按，並據證人
    即醫師黃柏昌於庚○○殺人未遂案偵查中結證綦詳（見該案偵查卷第二十頁、第
    四五至四六頁）。
三、雖被告乙○○、丁○○均否認上開共同殺人未遂犯行，並分別作前述辯解，然查
    ：
（一）被告乙○○、丁○○雖堅稱八十二年六月二十一日，即案發前一日晚上僅渠二
      人與庚○○、「大砲仔」共四人在麗晶酒店飲酒唱歌，並非六人在該酒店聚飲
      云云，然查，本件案發後，警員黃三勇、李宗仁等專案小組前往麗晶酒店搜證
      結果，庚○○以「阿仁」名義所訂之Ａ２房間內有六人，自六月廿一日二十三
      時二十分起至翌（二十二）日清晨四時許止，共計消費新台幣一萬八千八百元
      ，並由被告乙○○簽帳後離去等事實，有證人黃三勇、李宗仁等之查訪報告、
      麗晶酒店八十二年六月廿一日客戶清單、副理定點服務輪值表、報表等影本附
      於本院八十二年度上訴字第二七○七號庚○○殺人未遂案卷內足憑（見該案第
      七四頁至八一頁），並經本院調卷查明屬實，另有被告乙○○簽認單一紙可佐
      。足認當日除被告乙○○、丁○○及庚○○、「大砲仔」外，尚有二名不詳姓
      名者在內，被告等二人所稱僅四人云云，顯與上開查證之資料不符，自難採信
      ；其次，被告乙○○、丁○○雖均一致供稱，被告乙○○於案發前已結帳先行
      離去，並未參與毆打，僅庚○○與被告丁○○二人在場云云；然查本件因事出
      突然，雙方一言不合即互打群架，亂成一團，究竟被告一方有多少人加入參與
      毆打，實難責令被害人己○○、甲○○、戊○○當場數算清楚，因此渠等指訴
      被告方面參與毆打之人數雖在五、六人或六人間，前後略有些微出入，自屬難
      免，惟其等前後多次指訴被告方面人數均顯逾二人以上，且依上開庚○○殺人
      未遂案卷中，證人戊○○於八十二年六月廿二日九時警訊中即指出被告一方有
      約五、六人（見該案警訊卷第十一頁背面），於偵查中亦稱有六人（見該案偵
      查卷第卅七頁背面），於本院八十二年一月十一日調查中復稱有六人，只見過
      庚○○、及被告乙○○、丁○○等三人，其餘三人不認識等語；證人甲○○於
      該案偵查中稱其與己○○、戊○○自麗晶酒店出來時看見五、六人在其車附近
      ，並有三、四人毆打等語（見該案偵查卷第廿六頁），於本院審理庚○○殺人
      未遂案件八十二年一月十一日調查中復稱對方有五、六人，其餘三人身高、體
      重與其差不多（按甲○○身高一七四公分、體重六十二公斤）等語；被害人己○○八十二年七月十五日在台南市奇美醫院五○三三病房警訊時即堅指對方有
      六人（見該案偵查卷第卅三頁背面），於偵查中（該案偵查卷第六十頁背面）
      及本院調查中仍一致指訴對方有六人，並稱其中二人架住其兩邊，右邊是被告
      乙○○，一人勒其脖子，二人與甲○○、戊○○對打，庚○○取槍射擊之，其
      倒地後被告丁○○踩其胸部並稱「我要讓你死，還送你去醫院」等語，故被害
      人己○○被槍擊倒地前，被告方面應有四人與其互毆，而當時甲○○、戊○○
      二人則與另二人對打，是被告方面應共有六人參與毆鬥無訛，參諸被害人戊○○、己○○指訴被告方面參與毆打者共有六人一節，核與警方所搜扣之麗晶酒
      店客戶清單上案發當天Ａ２室有「六男」之資料相符（見本院八十二年度上訴
      字第二七○七號庚○○殺人未遂案卷第七十八頁），足認被害人等之指述，應
      係真實可信，況查被害人方面參與圍毆者既有三人，其中被害人己○○係跆拳
      道四段國手，另被害人甲○○亦有跆拳道二段之身手，業據被害人己○○、甲○○於偵審中敘明綦詳，倘如被告丁○○、乙○○所辯，現場僅餘庚○○、丁○○二人與被害人等三人對毆，則庚○○抵擋被害人拳腳攻擊已有未逮，豈有
      餘裕可趁隙前往車內自手提袋中拿取手槍、子彈出來對被害人己○○等人射擊
      ？益見被告二人所辯上情顯與事實不符，難以採信，此外，經本院前審傳訊被
      害人己○○、甲○○、戊○○均到庭堅指被告乙○○確於案發當時在場參與毆
      鬥無訛，核與渠等自案發之初警、偵、審訊所述一致，其等指證應堪採信；至
      證人即案發當日在麗晶酒店上班之女服務生洪美月雖在本院證稱，案發當日凌
      晨約四時許，被告乙○○到櫃臺買單後即出店到對面去等語云云，惟並不能確
      證被告乙○○於本件毆鬥事件發生前已離去現場，亦不能證明被告乙○○確未
      參與本件毆鬥，其所為證言尚不足資為有利於被告乙○○認定之依據，附此敘
      明。
（二）次查，被告乙○○、丁○○等四人如何一起毆打被害人己○○，因己○○係跆
      拳道四段國手，該四人不敵，遂由被告乙○○架住其右側，被告丁○○及另一
      不詳姓名者分別架住左側及勒住其脖子（按被告被槍擊倒地後，被害人己○○
      央求其將之送醫，丁○○踩其胸部稱「我要讓你死，還送你去醫院」，則丁○○應為與被害人己○○互毆四人中之其中一人無訛），並喊叫庚○○「拿槍出
      來把他們打死」等情，不惟已據被害人己○○於上開庚○○殺人未遂案警訊、
      偵查中（見該案偵查卷第卅三頁背面及第六十頁背面、第六十一頁）及該案上
      訴本院調查中時指訴不移，並據被害人甲○○於該案偵查中證稱：「有人說拿
      槍出來打死他，因為不敵，我有看到有一人到車上拿一個皮包出來，當時我與
      對方一人扭打到馬路上，拿槍的人就開槍」等語，而被害人戊○○於偵查中亦
      證稱：「在混亂中，有人說要拿槍打死我們‧‧‧」等語（見該案偵查卷第廿
      六頁背面），被害人甲○○於本院八十二年十二月廿一日庚○○殺人未遂案件
      調查時仍證稱：「在打之中有聽到人說拿槍出來把他們打死」等語明確；雖被
      害人等因案發當時情況緊急混亂，無法辯別係何人喊稱拿槍出來打死等語，然
      依被告乙○○、丁○○及另一名不詳姓名之人合力架住被害人己○○之態勢，
      以待庚○○回車上取出手槍回來將被架住之己○○自近身處要害射擊等情觀之
      ，堪認被告乙○○、丁○○與共犯庚○○及另一不詳姓名成年男子間，彼此均
      有共同殺害己○○及其他被害人之犯意連絡及行為分擔無訛，況被害人己○○
      在偵審及本院前審調查時均堅指被告丁○○於其遭槍擊受傷倒地後，手持大哥
      大行動電話，被害人己○○央求其將之送醫急救，被告丁○○猶踩其胸部稱「
      我要讓你死，還送你去醫院」等語，益見被告等有欲致被害人己○○於死地之
      意思，被告丁○○否認與庚○○有共同殺人之犯意連絡，要係避就之詞，不足
      採信。又查共犯庚○○當時係發射二槍，業據被害人己○○、甲○○、戊○○
      及證人陳立昌等人分別於該案警訊、偵查及本院調查中證述不移，且據證人姚
      秋敏於該案警訊中證述：「‧‧聽到麗晶酒店前有人打架爭吵聲後，聽到一槍
      聲，有二名男子跑到對面漢臣汽車前，後有一男子拿一把手槍追趕跑至安全島
      上再開一槍‧‧」等語綦詳（見該案偵查卷第十九頁），而被害人甲○○、戊○○於本案偵審及本院調查時均迭稱，庚○○對被害人己○○開一槍後，又轉
      向渠等追趕，再開一槍未擊中等語，核與證人姚秋敏在警訊時證述情節相符，
      自堪信為真實，則共犯庚○○持槍對被害人己○○身體要害射擊一發後，又追
      趕聞槍聲奔逃之被害人甲○○、戊○○再開一槍，足見庚○○當時確有連續殺
      害被害人己○○、甲○○及戊○○之概括犯意無訛，而庚○○此舉顯係在被告
      乙○○等人喊叫拿槍出來打死毆鬥對方之共同目的及預料之範圍內，從而，被
      告乙○○、丁○○及當時參與架住被害人己○○之不詳姓名男子自應均對此連
      續殺人未遂犯行同負共犯之責；至被害人己○○雖於八十二年偵字第七一一二
      號庚○○殺人未遂案件偵查中述稱，庚○○二槍都是對著渠開，第一槍未擊中
      ，第二槍才打中云云，然查其所述不惟與證人姚秋敏及被害人甲○○、戊○○
      所述不符，且其於本院八十五年四月二日審理時，亦翻稱庚○○第一槍係對準
      渠打的無訛，第二槍渠不清楚，可能係朝甲○○射擊，庚○○只對其開一槍云
      云，況被害人己○○既稱庚○○係在渠遭被告等架住，在近距離射擊身體要害
      ，則庚○○應不致對靜態且明顯之近距離目標未能射中，堪認被害人己○○在
      偵查中一度所供庚○○二槍均係對準其射擊，第一槍未擊中，第二槍始擊中云
      云，要係出於誤認，該部份指訴尚難認係真實，自應以其嗣後在本院審理時所
      更正敘述者為可採。
（三）查本件糾紛係因被害人甲○○所駕紅色賓士車與庚○○所駕之車併排停車而引
      起，因此在其右側之車輛為何，應屬甲○○最清楚，而被害人甲○○於上開庚○○殺人未遂案之警訊中即稱：「我所駕駛之ＴＳ─二七八二號紅色賓士一九
      ○型自小客車與店外門口乙輛ＢＭＷ白色自小客車並排，擋到他們出路」等語
      （見警訊卷第十三頁背面），而被害人己○○於該案之偵查中亦指證被擋之車
      為白色ＢＭＷ（見偵查卷第六十頁背面），該二人於該案本院八十三年一月十
      一日調查中亦指認是白色ＢＭＷ車無訛，被害人甲○○陳稱該案被告庚○○係
      自白色車內取出手槍（見本院庚○○殺人未遂案件八十二年十二月廿一日筆錄
      ）堪認被告等所駕而被擋之車應是白色ＢＭＷ車無誤，另被告等人案發當日所
      共乘之另一部車係黑色奧迪廠牌自用小客車，此亦據被害人甲○○、戊○○、
      己○○在偵審中迭次指證綦詳，雖被告等均否認案發當日係分乘上述白色ＢＭ
      Ｗ及黑色奧迪牌自用小客車，辨稱庚○○所駕係藍色喜美自用小客車，被告乙○○所駕係富豪牌銀灰色自用小客車云云，然查被告等人於案發當日究係搭乘
      何種車輛，與被害人指證庚○○或被告等人共同殺人未遂一節並無重要之關係
      ，衡情被害人等當無故違事實而指訴被告等人駕乘與事實不符之車輛之必要，
      渠等所為被告等人當日駕乘汽車種類之指證，應無虛構之虞，應堪採信，至被
      告等人及另案共犯庚○○既堅不吐露當天參與毆鬥之綽號「大砲仔」之真實姓
      名住所，且有意隱諱當天參與飲酒及鬥毆之另二名不詳姓名男子，堪認渠等故
      對當天所乘車輛作不實之供述，俾免遭法院或被害人依車輛資料循線查獲當天
      參與共犯之綽號大砲仔及其他不詳姓名男子，所供自不足採信，綜上所述，本
      件被告乙○○、丁○○事證已臻明確，其二人犯行堪予認定。
四、按以有殺傷力之槍彈對人體腰、腹部等要害射擊足以致人於死，此應為共犯庚○○、被告等二人或一般人所明知，被告乙○○、丁○○與庚○○及另一不詳姓名
    之成年人共四人，因不敵有跆拳道四段之被害人己○○，四人乃頓萌殺意，由被
    告等人及另一不詳姓名之人分別架住被害人己○○之雙手並勒住脖子，使被害人
    己○○動彈不得，無從反抗後，喊叫庚○○「拿槍出來，把他們打死」，庚○○
    乃轉身自車內取出皮包內之手槍一枝，近距離朝被害人己○○左腰射擊一槍，被
    害人甲○○、戊○○逃至對面漢臣汽車商店前時，庚○○猶不罷休，復基於與本
    案被告等人共同殺人之概括犯意，追趕至中央分隔島上再朝該二人射擊一槍，因
    未射中致未得逞，渠等並置被害人己○○傷重生命垂危於不顧，逕自駕車離去；
    被害人己○○經警送醫急救，因子彈自左腰進入第三節，穿過第四節，停在右腹
    皮下，腹部出血，傷及大網膜，有生命危險，經過三次開刀始倖免一死，造成第
    三、四腰椎槍傷性骨折合併第三腰椎神經管受傷、半身癱瘓、腹部受傷等傷，被
    告丁○○更在被害人己○○央求其將之送醫時，踩其胸部揚稱「我要讓你死，還
    送你去醫院」等語，益見被告丁○○、乙○○、與庚○○及另一名不詳姓名之成
    年人共四人均有置被害人己○○於死地之犯意連絡，核被告乙○○、丁○○所為
    ，均係犯刑法第二百七十一條第二項、第一項之殺人未遂罪。被告乙○○、丁○○與庚○○、不詳姓名之成年人四人間，彼此有犯意之聯絡及行為之分擔，均為
    共同正犯，又庚○○持槍對被害人己○○射擊一槍後，又轉而對被害人戊○○、
    甲○○發射一槍，係被告等人與庚○○共同基於概括之殺人犯意而為，且所犯構
    成要件相同，為連續犯，應以一個連續殺人未遂罪論處，並依法加重其刑，被告
    等二人就庚○○對戊○○、甲○○二人發射一槍之行為，意在殺害該二人，射中
    任何一人均可，則二人均有被殺害之虞，係一行為侵害該二人之法益，為想像競
    合犯之裁判上一罪關係，該部份應從一重論以一個殺人未遂罪，被告乙○○、丁○○等人殺害被害人己○○部分，因被害人經警送醫急救，始倖免於難，渠等殺
    害戊○○、甲○○二人部分，因未射中，致未得逞，均為未遂犯，應依法減輕其
    刑。
五、原審予以被告等論罪科刑，固非無見。但查，原審對被告等就庚○○向戊○○、
    甲○○二人發射一槍之行為，係意在殺害該二人，或僅希望槍殺一人，未予敘明
    只侵害一個私人法益或欲侵害二個私人生命法益，容有未洽。被告等二人上訴意
旨，仍執在原審之辯詞，否認犯罪，固無理由，然原判決既有可議，即屬無可維
    持，應由本院撤銷改判，爰審酌被告等二人因停車細故即夥眾互毆，持槍殺人，
    年輕氣盛，對社會治安危害甚大，犯罪後未將被害人送醫急救，被害人己○○傷
    勢嚴重，已達殘廢程度（已領有殘障手冊）且迄今尚未與被害人達成和解賠償，
    毫無賠償誠意及渠等犯罪後於偵審中一再飾詞卸責，避重就輕，拒不吐實，隱瞞
    共犯姓名，毫無悔悟之心等一切情狀，就被告二人各量處有期徒刑六年，並依被
    告等二人犯罪之性質，認有褫奪公權之必要，均併予宣告褫奪公權五年。扣案之
    手槍一枝、子彈二顆係違禁物，依法宣告沒收之；彈匣一個、彈殼一顆、彈頭一
    顆及供裝置槍彈之皮包一只，均為另案共犯庚○○所有供犯罪所用之物，亦併依
    法宣告沒收之。
六、據上論結，應依刑事訴訟法第三百六十九條第一項前段、第三百六十四條、第二
    百九十九條第一項前段、刑法第二十八條、第五十六條、第二百七十一條第二項
    、第一項、第五十五條、第二十六條前段、第三十八條第一項第一款、第二款、
    第三十七條第二項，判決如主文。
本案經檢察官吳忠賢到庭執行職務。
中    華    民    國      八十九      年      八      月      九        日
                                  臺灣高等法院臺南分院刑事第三庭
                                      審判長法官  黃    聰    明
                                            法官  黃    三    哲
                                            法官  林    勝    木
右正本證明與原本無異。
如不服本判決，應於判決送達後十日內向本院提出上訴狀，其未敘述理由者並應於提
出上訴狀後十日內向本院補提理由書（應附繕本)。
                                      法院書記官  吳    秋    賢
中    華    民    國      八十九      年      八      月      十        日
附錄法條：
刑法第二百七十一條第一項：殺人者，處死刑、無期徒刑或十年以上有期徒刑。
                  第二項：前項之未遂犯罰之。


司法院資訊處製作；財團法人民間司法改革基金會備份。
